---
title: "Data_wrangling"
format: html
editor: visual
---

```{r}
#| label: setup
#| echo: false
#| output: false
#| message: false
library(tidyverse)
```

## Tibbles

-   en variant av dataframe
    -   prøver å ta bort de mest iriterende med dataframe
-   dersom du lager noe av en tibble, er det alltid en tibble som kommer ut
    -   unntaket for dette er dersom du bruker klassisk r sine funksjoner til å plukke ut, da kan det ende opp som en vektor
    -   derfor er det anbetalt å bare bruke kode fra tidyvere til å blukke ut når vi skal bruke tibble
-   Dersom man ønsker en dataframe som en tibble, kan vi bruke funksjonen as_tibble
-   noen klassiske r funksjoner liker ikke tibble, og vi må da omforme tibblen til en dataframe
    -   bruker funksjonen as.data.frame
-   skal en plukke ut en variabel i en tibbel kan vi bruke \$ eller \[\[
    -   \[\[ kan plukke ut både nummeret på variabelen og navnet (med hermetegnet på navnet)
    -   \$ kan bare plukke ut navnet (uten hermetegn)
    -   Dersom det blir brukt en gammel Pipe må det skrives et punktom før datane

```{r}
tib <- tibble(
  x = 1:5,
  y = seq(from = 2.5, by = 0.12, length.out = 5),
  z = x + y^0.5,
  # What does the next one do?
  d = LETTERS[seq_along(y) + 10]
)
tib
```

-   et variabelnavn kan ikke starte med et tall
    -   kan klare å omgå dette ved å bruke \`før og etter navnet
    -   selv om vi kan få det til, er det ikke anbefalt da de for kan bli andre problemer

```{r}
mtcars_tib <- as_tibble(mtcars, rownames = "Modle")
mtcars_tib
```

-   Når en bruker tibble, så dropper den det som står som rowname, dersom det skal brukes må vi bruke opsjonen rownames som vist over

```{r}
mtcars %>%
  .$cyl %>% 
  table()
```

-   legg merke til at ettersom det er brukt den gamle pipen, så må det et punktom før \$cyl

```{r}
#plukke ut på tidyverse måten
mtcars |>
  select(cyl) |>
  table()
```

## Data import

-   (reader) er tidyverse sin for å importere ting som har tekst

## Tidy data

-   tidyverse laster 8 pakker for oss
    -   [ggplot2](https://ggplot2.tidyverse.org/), for data visualisation.
    -   [dplyr](https://dplyr.tidyverse.org/), for data manipulation: brukes for å manipulere data
    -   [tidyr](https://tidyr.tidyverse.org/), for data tidying.
    -   [readr](https://readr.tidyverse.org/), for data import: brukes på å få data inn i R
    -   [purrr](https://purrr.tidyverse.org/), for functional programming:
    -   [tibble](https://tibble.tidyverse.org/), for tibbles, a modern re-imagining of data frames:
    -   [stringr](https://github.com/tidyverse/stringr), for strings: inneholder funksjoner for å manipulerer tekststrenger
    -   [forcats](https://github.com/tidyverse/forcats), for factors: funksjoner som kan manipulere kategorivariabler
-   Av og til må vi spesifisere hvilken pakke vi vil bruke funksjonen fra
    -   dplyr::select
-   tidy data har tre krav. er to krav oppfylt, vil det tredje automatisk vær oppfylt
    -   Each variable must have its own column.
    -   Each observation must have its own row.
    -   Each value must have its own cell.
-   for å kunne avgjøre hva som er tidy må vi ha for oss hva som er en observersjon
    -   et sett med målinger med underliggende fenomen, på samme tidspunkt og samme objekt
    -   dette gjelder for en rekke, ikke en kolonne
    -   hver observersjon må ha sin rekke

```{r}
#hvordan rydde i et sett som ikke er tidy, må splitte colonnen rate
tidy3 <- table3|>
  separate(
    col = rate,
    # ettersom variabelen rate allerede eksisteret trenger vi ikke "" rundt navnet, med det må vi gjøre med de nye variablene ettersom dette er helt nye navn
    into = c("cases", "pop"),
    sep = "/"
  )
```

```{r}
tidy3
```

```{r}
# i dette tilfellet er en observersjon på to ulike rekker. Vi må få dette på en 
tidy2 <- table2 |>
  pivot_wider(
    names_from = type,
    values_from = count
  )
```

```{r}
tidy2
```

```{r}
# tabel 4 er dataen delt opp i to ulike tabeller året er også delt opp i to kolonner og står ikke på rekke
#nå skal vi først ta årene og gjøre det om til en variabel Year
tidy4a <- table4a |>
  pivot_longer(
    #for cols = kan vi enten bruke c('1999', '2000') der en bruker navnet på de kolonnene som vi skal snu på eller cols = -1 (alle kolonnene untatt den første) eller cols = -country (alle kolonnene med unntak av den med navnet country)
    cols = c( '1999', '2000'),
    names_to = "Year",
    values_to = "cases"
  )
```

```{r}
tidy4a
```

```{r}
#dersom vi ikke bruker tidyvers kan ikke variabelen begynne på et tall, vi endrer derfor navnet på variabelen 
hk_table4b <- table4b |>
  rename(
    y1999 = '1999',
    y2000 = '2000'
  )
```

```{r}
hk_table4b
```

```{r}
tidy4b <- hk_table4b |>
  pivot_longer(
    cols = -country,
    names_to = "year",
    values_to = "pop", 
    #nå skal vi fjerne y-en vi satte opp før året 
    names_prefix = "y"
  )
```

```{r}
tidy4b
```

```{r}
#nå skal vi sette sammen disse to til et datasett
tidy4 <- left_join(tidy4a, tidy4b, join_by(country,Year == year)) |>
  rename(year = Year)
```

```{r}
tidy4
```

-   Separate
    -   separerer toen kolonne til to
-   Unite
    -   ta to kolonner og lage det til en kolonne

```{r}
#| paged.print: false
table5_tidy <- table5 |>
  unite(
    col = year,
    century, year,
    sep = ""
  ) |>
  separate(
    col = rate,
    into = c("cases", "pop"),
    sep = "/"
  )
table5_tidy
```

-   Det som er viktig for å kunne rydde i et datasett
    -   pirot longer
    -   pirot wider
    -   unite
    -   separate

## Manglende verdier

-   Explicitly: markert som NA ( i datasettet under står det markert med NA)

-   Implicitly: dersom dataen mangler i sin helhet, observasjonene er ikke der for en gitt mnd for eksempel (i eksemplet under mangler 1. kvartal for 2016)

    ```{r}
    stocks <- tibble(
      year   = c(2015, 2015, 2015, 
                 2015, 2016, 2016, 2016),
      qtr    = c(   1,    2,    3,    
                    4,    2,    3,    4),
      return = c(1.88, 0.59, 0.35,
                 NA, 0.92, 0.17, 2.66)
    )
    stocks
    ```

-   Eksemplet under er samma datasett, men her ser vi at RStudio har automatisk satt inn en NA for manglende kvartal 2016

```{r}
stocks_wider <- stocks %>% 
  pivot_wider(
    names_from = year,
    values_from = return
    )
stocks_wider
```

-   I eksemplet under har vi brukt funksjonen complete. Denne funksjonen ser mønster i datasettet vårt og fyller inn NA verdier på det som mangler
    -   Vi må beskrive i ( ) hvilke verdier den skal fullføre.

```{r}
stocks %>% 
  complete(year, qtr)
```

-   funksjonen fill ( )
    -   I eksemplet under ser vi at vi mangler noen navn på personene. I 99% av tilfellene er det navnet til det som står over som også gjelder på NA verdien ( i dette tilfellet Derrick Withmore

```{r}
treatment <- tribble(
  ~ person,           ~ treatment, ~response,
  "Derrick Whitmore", 1,           7,
  NA,                 2,           10,
  NA,                 3,           9,
  "Katherine Burke",  1,           4
)
treatment
```

-   Her har vi fylt inn navnet, dersom vi hadde brukt up i .direction så hadde de vært kathrine burke som hadde blitt brukt
-   

```{r}
treatment %>% 
  fill(person, .direction = c("down"))
```

## case: WHO

```{r}
who
```

-   Ettersom det er ut som at alder er satt sammen til aldersgrupper på kolonnene, er ikke dette et tidy datasett. Hvordan skal vi starte med å rydde opp i dette?
    -   samle sammen de kolonnene som ikke er variabler, gjør om kolonnenavnene og gjør det om til en variabel

```{r}
who <- tidyr::who
```

```{r}
who <- who |>
  pivot_longer(
    cols = -c(country:year), 
    names_to = "categories",
    values_to = "values"
  )
```

```{r}
# her kontrollerer vi hvor mange NA verdier vi har i kategorien values, false er NA verdier 
table(is.na(who$values))
```

-   Først må vi lage nytt navn slik at alle i kolonnen categories har samme navnformat
-   Nå begynne alle med new\_
    -   vi kan nå ta vekk new\_ og bare beholde navnet som er etter
-   nå skal vi splitte opp den kolonnen (categories) til kolonnen type og genderage
-   nå skal vi splitte den nye kolonnen genderage
-   vi spli

```{r}
who <- who |>
  mutate(
    categories = str_replace(categories, "newrel", "new_rel"),
    categories = str_replace(categories, "new_", "")
  ) |>
  separate(
    col = categories,
    into = c("type", "genderage"),
    sep = "_"
  ) |>
  separate(
    col = genderage,
    into = c("gender", "age"),
    sep = 1
  ) |>
  mutate(
    age = str_replace(age, "65", "6599")
    ) |>
  separate(
    col = age,
    into = c("ageStart", "ageEnd"),
    sep = -2
  )
```

```{r}
tmp <- who |>
  unite(
    col = "age",
    ageStart, ageEnd,
    sep = "_"
  )
```

```{r}
#| echo: false
# siste
```
