---
title: "Data_wrangling"
format: html
editor: visual
---

```{r}
#| label: setup
#| echo: false
#| output: false
#| message: false
library(tidyverse)
```

## Tibbles

-   en variant av dataframe
    -   prøver å ta bort de mest iriterende med dataframe
-   dersom du lager noe av en tibble, er det alltid en tibble som kommer ut
    -   unntaket for dette er dersom du bruker klassisk r sine funksjoner til å plukke ut, da kan det ende opp som en vektor
    -   derfor er det anbetalt å bare bruke kode fra tidyvere til å blukke ut når vi skal bruke tibble
-   Dersom man ønsker en dataframe som en tibble, kan vi bruke funksjonen as_tibble
-   noen klassiske r funksjoner liker ikke tibble, og vi må da omforme tibblen til en dataframe
    -   bruker funksjonen as.data.frame
-   skal en plukke ut en variabel i en tibbel kan vi bruke \$ eller \[\[
    -   \[\[ kan plukke ut både nummeret på variabelen og navnet (med hermetegnet på navnet)
    -   \$ kan bare plukke ut navnet (uten hermetegn)
    -   Dersom det blir brukt en gammel Pipe må det skrives et punktom før datane

```{r}
tib <- tibble(
  x = 1:5,
  y = seq(from = 2.5, by = 0.12, length.out = 5),
  z = x + y^0.5,
  # What does the next one do?
  d = LETTERS[seq_along(y) + 10]
)
tib
```

-   et variabelnavn kan ikke starte med et tall
    -   kan klare å omgå dette ved å bruke \`før og etter navnet
    -   selv om vi kan få det til, er det ikke anbefalt da de for kan bli andre problemer

```{r}
mtcars_tib <- as_tibble(mtcars, rownames = "Modle")
mtcars_tib
```

-   Når en bruker tibble, så dropper den det som står som rowname, dersom det skal brukes må vi bruke opsjonen rownames som vist over

```{r}
mtcars %>%
  .$cyl %>% 
  table()
```

-   legg merke til at ettersom det er brukt den gamle pipen, så må det et punktom før \$cyl

```{r}
#plukke ut på tidyverse måten
mtcars |>
  select(cyl) |>
  table()
```

## Data import

-   (reader) er tidyverse sin for å importere ting som har tekst

```{r}
#| echo: false
# siste
```
