---
title: "Importere_eksportere_data"
format: html
editor: visual
---

```{r}
#| label: setup
#| echo: false
#| output: false
#| message: false
library(tidyverse)
library(ggpubr)
library(readxl)
library(PxWebApiData)
```

## Intro

-   SSB er en viktig datakilde
    -   De lager datasett i tabell (statestikkbanken på SSB sine nettsider
    -   importer tabellen til egenmaskin på excel. Legg excel filen i mappen til reproet
    -   gå inn i rstudio og enviroment, trykk ned import datasett.
        -   i dette tilfellet velger vi from Excel
    -   velg Browse og finn det aktuelle dokumentet.
    -   nå kan en velge dersom en ikke ønsker for eksempel de 3 første linjene for å få det mer oversiktelig.
    -   kopier koden som kommer opp i boksen nede til høyre og trykk close
    -   åpne en ny chunk og lim inn koden som vist under
        -   Dette fordi da blir det en del av dokumentet og det blir reprodusertbart

```{r}
arbeidsledig_rogaland99_02 <- read_excel("arbeidsledig_rogaland99_02.xlsx", 
    skip = 2)
```

-   Rstudio vil at et variabelnavn skal starte med en bokstav. Vi skal senere se på hvordan vi kan endre variabelnavn

-   Dersom en ikke ønsker Excel format når vi laster ned fra SSB, kan vi trykke lagre data som til venstre meny når vi har fått opp forhåndsvisningen av datasettet.

    -   dersom vi ikke velger Excel, bruker vi alternativet "semikolonseparert uten overskrift (csv)". Dette er den norske standarden der kolonner blir adskilt med semikolon
    -   når eg skal bruke CSV fil, må en velge alternativ "from text (reader)". Når eg laster opp valg, er det en stor sannsynlighet for av vi får ein feilmelding. Trykk ok og derretter contigure. endre der det står encoding til ISO-8859-1 og eventuelt andre endringer
    -   

```{r}

X10540_99_02_csv <- read_delim(
  "10540_20230908-113355.csv", 
  delim = ";", 
  escape_double = FALSE, 
  locale = locale(
    date_names = "nb", 
    encoding = "ISO-8859-1"
    ), 
  trim_ws = TRUE, 
  skip = 1
  )

```

```{r}
summary(X10540_99_02_csv)
```

-   Dersom en skal skrive ut excel filer, er det anbefalt å bruke writexl pakken i RStudio
-   Når eg skal ha data fra SSB kan en også bruke pakken PxWebApiData. Med denne pakken kan en hente ønsket data direkte fra SSB uten å måtte gå inn på deres nettside
    -   ulempe: vi må gjette litt på verdiene, når vi skal spesifisere det vi ønsker
-   

```{r}
library(PxWebApiData)
meta_data <-ApiData(
  "https://data.ssb.no/api/v0/no/table/10540/",
  returnMetaFrames = TRUE)
```

```{r}
meta_data_13891 <- ApiData(
  "https://data.ssb.no/api/v0/no/table/13891/",
  returnMetaFrames = TRUE)
```

-   For å finne korrekt nettadresse til denne funksjonen, må man først lage tabellen på SSB sine nettsider. Derretter trykk ned der det står "API-spørring for denne tabellen" kopier URL og lim inn i koden
-   Dersom du ønsker informasjon fra en annen tabell og har denne URL koden, bytter du bare til nummeret på tabellen

```{r}
unemp99to02 <- ApiData12(
  "http://data.ssb.no/api/v0/en/table/10540",
  # Have not been able to specify more complex regions
  Region = list("11*"),
  Tid = c(paste(
    rep(1999:2002, each = 12), 
    "M",
    sprintf("%02d", 1:12), 
    sep = "")
    ),
  Alder = "15-29"
  )
```

-   Her ønsker vi å finne ledighetstall for Rogaland. Derfor bruker vi 11\* for Region = list
-   for å spesifisere hvilke år og tidsperiode en ønsker, bruker vi funksjonen paste
    -   ettersom det her er tall for alle månedene, lager vi en vektor ( jeg vil ha 12 tall for 1999, 12 tall for 2000...)
-   sprintf ("%02d") sier at vi ønsker to tall og dersom det ikke er to tall så ønsker jeg at det skal komme en 0 forran tallet (eks 1=01)
    -   For å se hva en enkel linje i en chunk vil bli, marker det du ønsker å de trykk CTRL+Enter
-   sep = "", betyr at det ikke skal vær mellomrom mellom elementene
-   Her får en to datasett. De ene er beskrivende og det andre som selve datasettet. For å slå sammen disse skriver en unemp99to02 \<- ApiData12 helt i starten av chunken

```{r}
#| label: StudyArea
knr = c("1101", "1102", "1103", "1104")
```
