---
title: "Importere_eksportere_data"
format: html
editor: visual
---

```{r}
#| label: setup
#| echo: false
#| output: false
#| message: false
library(tidyverse)
library(ggpubr)
library(readxl)
```

## Intro

-   SSB er en viktig datakilde
    -   De lager datasett i tabell (statestikkbanken på SSB sine nettsider
    -   importer tabellen til egenmaskin på excel. Legg excel filen i mappen til reproet
    -   gå inn i rstudio og enviroment, trykk ned import datasett.
        -   i dette tilfellet velger vi from Excel
    -   velg Browse og finn det aktuelle dokumentet.
    -   nå kan en velge dersom en ikke ønsker for eksempel de 3 første linjene for å få det mer oversiktelig.
    -   kopier koden som kommer opp i boksen nede til høyre og trykk close
    -   åpne en ny chunk og lim inn koden som vist under
        -   Dette fordi da blir det en del av dokumentet og det blir reprodusertbart

```{r}
arbeidsledig_rogaland99_02 <- read_excel("arbeidsledig_rogaland99_02.xlsx", 
    skip = 2)
```
