---
title: "Transforming_data"
format: html
editor: visual
---

```{r}
#| label: setup
#| echo: false
#| output: false
#| message: false
library(tidyverse)
library(nycflights13)
library(styler)
```

## Intro

-   et av de mest essensielle temane vi skal ha i dette semesteret
-   finn lenke til youtube video angående en guide for Rstudio. Denne lenken finner du i foilsettet fra forelesning (exploring data -\> kapitel 5)
-   vil lære hvordan vi manipulerer data fra et datasett
-   en liten ordliste finner også i foilsettet
    -   `filter()`: (plukker ut rekker) plukker ut subsett. filtrerer hvilke opplysninger vi ønsker. Inne i ( ) skriver vi hva som må tilfredsstilles for at data skal bli med. Dersom en øsnker flere filter, er den beste måten å ha flere filter under hverandre ( flere filter komandoer)
    -   `arrange()`: endrer rekkefølge på datapunktene. Endrer ikke noe annet. Bytter bare rekkefølge etter eget behov
    -   `select()`: plukker ut variabler (kolonner vi er innteresert i) vi er interessert i
    -   `mutate()`: brukes til å lage nye variabler
        -   `transmute()` tar kun vare på den nye variabelen og kaster all de gamle dataene

        -   `rename()`: endrer navn på en variabel
    -   `summarise()` and `group_by()`: Group_by grupperer variabler, summarise summerer det som er gjort av group_by (eks grupperer antall flygninger på dager, summarise teller opp hvor mange flygninger det var på disse dagene) (`max`, `min`, `mean`, `median`, `sd` etc.)
    -   The functions above are from the `dplyr` package which is part of the `tidyverse`.
-   VI skal i dette kapittelet bruke mye datasettet nycflights13

## Pipes

-   tre ekvivalente måter å jobbe på
    -   funskjon i funksjon i funksjon i funksjo...

        ```{r}
        set.seed(1234)
        res_mean_rnorm_3dig <- paste("Result:", round(mean(rnorm(n = 10, mean = 0, sd = 1)), digits = 3), sep = "")
        res_mean_rnorm_3dig
        ```

    -   midlertidlige variabler

        ```{r}
        set.seed(1234)
        res_rnorm <- rnorm(n = 10, mean = 0, sd = 1)
        res_mean_rnorm <- mean(res_rnorm)
        res_mean_rnorm_3dig <- round(res_mean_rnorm, digits = 3)
        res_mean_rnorm_3dig_string <- paste("Result:", res_mean_rnorm_3dig, sep = "")
        # print result
        res_mean_rnorm_3dig_string
        ```

        ```{r}
        # cleanup
        rm(res_rnorm, res_mean_rnorm, res_mean_rnorm_3dig, res_mean_rnorm_3dig_string)
        ```

    -   pipe

        ```{r}
        set.seed(1234)
        res_mean_rnorm_3dig_string <- 
          rnorm(n = 10, mean = 0, sd = 1) %>%
          mean() %>%
          round(digits = 3) %>% 
          # The dot '.' is to show where the content of the pipe should be put
          paste("Result:", .)
        res_mean_rnorm_3dig_string
        ```

        -   

```{r}
set.seed(1234)
rnorm(
  n = 10,
  mean = 0,
  sd = 1
) %>%
  mean() %>%
  round(digits = 3) %>% 
  paste("Result:", .) -> res_mean_rnorm_3dig_string
res_mean_rnorm_3dig_string
```

```{r}
# what size is it
dim(flights)
```
